ACORDAO-COMPLETO-2531324

ACÓRDÃO 2529/2023 ATA 8/2023 - SEGUNDA CÂMARA

VISTOS, relatados e discutidos estes autos de recurso de reconsideração interposto por Eronildo Braga Bezerra, ex-titular da Secretaria de Estado de Produção Rural do Amazonas (Sepror/AM) , contra o Acórdão 8102/2021-TCU-Segunda Câmara, da relatoria do Ministro-Substituto André Luís de Carvalho, o qual, em resumo, julgou as suas contas irregulares, condenando-o, em solidariedade com outros responsáveis ao pagamento de débito no valor histórico de R$ 208.934,00, aplicando-lhe multa no valor de R$ 50.000,00.
ACORDAM os Ministros do Tribunal de Contas da União, reunidos em sessão da Segunda Câmara, ante as razões expostas pelo Relator, com fundamento nos artigos 32, inciso I; e 33, da Lei 8.443/1992, em:
9.1. conhecer do recurso para, no mérito, conceder-lhe provimento, tornando insubsistente o Acórdão 8102/2021-TCU-Segunda Câmara, da relatoria do Ministro-Substituto André Luís de Carvalho;
9.2. julgar regulares com ressalva as contas de Eronildo Braga Bezerra, dando-lhe quitação, com fundamento nos arts. 1º, inciso I, 16, inciso II, 18 e 23, inciso II, da Lei 8.443/1992; c/c os arts. 1º, inciso I, 208 e 214, inciso II, do RITCU; e
9.3. informar ao recorrente e aos demais interessados deste Acórdão, destacando que o Relatório e o Voto que o fundamentam podem ser acessados por meio do endereço eletrônico www.tcu.gov.br/acordaos.

Recurso de reconsideração interposto por Eronildo Braga Bezerra contra contra o Acórdão 8.102/2021-TCU-2ª Câmara, que julgou as suas contas irregulares, condenando-o em solidariedade com outros responsáveis ao pagamento de débito e aplicando-lhe multa

Segunda Câmara

Entidades/órgãos do Governo do Estado do Amazonas.

3. Interessados/Responsáveis/Recorrentes:
3.1. Responsáveis: Eronildo Braga Bezerra (XXX.220.412-XX); João Ferdinando Barreto (XXX.422.012-XX); Secretaria de Produção Rural (Sepror) (05.560.185/0001-02).
3.2. Recorrente: Eronildo Braga Bezerra (XXX.220.412-XX).

13.1. Ministros presentes: Vital do Rêgo (Presidente), Augusto Nardes, Aroldo Cedraz (Relator) e Antonio Anastasia.
13.2. Ministro-Substituto presente: Marcos Bemquerer Costa.

AROLDO CEDRAZ

Ministro-Substituto André Luís de Carvalho.

Transcrevo, a seguir, a instrução de mérito subscrita no âmbito da então Secretaria de Recursos (peça 96) , a qual contou com a anuência da direção daquela unidade (peça 97) , bem como da representante do Ministério Público junto ao TCU (peça 99) :
INTRODUÇÃO
1.	Trata-se de recurso de reconsideração interposto por Eronildo Braga Bezerra, ex-titular da Secretaria de Estado de Produção Rural do Amazonas (Sepror/AM) , contra o Acórdão 8102/2021-TCU-Segunda Câmara, da relatoria do Ministro-Substituto André Luís de Carvalho (peças 71-78) .
1.1.	A deliberação recorrida apresenta o seguinte teor:
9.1. declarar a revelia de Eronildo Braga Bezerra, nos termos do art. 12, §3º, da Lei nº  8.443, de 1992;
9.2. julgar irregulares as contas de Eronildo Braga Bezerra, nos termos dos arts. 1º, I, 16, III, "b" e "c", 19, caput, e 23, inciso III, da Lei n.º 8.443, de 1992, para condená-lo ao pagamento do correspondente débito, com a atualização monetária e os juros de mora calculados desde as datas informadas até o efetivo recolhimento, fixando-lhe o prazo de 15 (quinze) dias, contados da notificação, para comprovar, perante o Tribunal, nos termos do art. 214, III, "a", do RITCU, o recolhimento da referida dívida em favor da Superintendência da Zona Franca de Manaus, na forma da legislação em vigor, sob as seguintes condições:
	Data da Ocorrência
	Valor Original (em R$) 

	4/2/2010
	120.754,00

	28/1/2011
	67.900,00

	11/6/2013
	4.315,00

	14/6/2013
	13.980,00

	14/6/2013
	1.985,00

9.3. aplicar em desfavor de Eronildo Braga Bezerra a multa prevista no art. 57 da Lei n.º 8.443, de 1992, sob o valor de R$ 50.000,00 (cinquenta mil reais) , fixando-lhe o prazo de 15 (quinze) dias, contados da notificação, para que comprove, perante o Tribunal, nos termos do art. 214, III, "a", do RITCU, o recolhimento da referida dívida ao Tesouro Nacional, com a devida atualização monetária, na forma da legislação em vigor;
9.4. autorizar, caso requerido, nos termos do art. 26 da Lei n.º 8.443, de 1992, e do art. 217 do RITCU, o parcelamento das dívidas fixadas por este Acórdão em até 36 (trinta e seis) parcelas mensais e sucessivas, com a atualização monetária e os correspondentes acréscimos legais, esclarecendo ao responsável que a falta de pagamento de qualquer parcela importará no vencimento antecipado do saldo devedor, nos termos do art. 217, § 2º, do RITCU, sem prejuízo das demais medidas legais;
9.5. autorizar, desde logo, a cobrança judicial das dívidas fixadas por este Acórdão, nos termos do art. 28, II, da Lei n.º 8.443, de 1992, com o eventual pedido cumulativo de condenação por improbidade administrativa, diante do não atendimento à notificação; informando nesse ponto que, como a malsinada irregularidade configuraria a eventual conduta dolosa no sentido de efetivamente assumir o risco de facilitar, permitir ou concorrer para que pessoa física ou jurídica privada incorpore ou utilize rendas, verbas ou valores integrantes do acervo patrimonial da administração pública, sem a observância das formalidades legais ou regulamentares aplicáveis, resultando no eventual ilícito doloso de improbidade administrativa causador do aludido prejuízo ao erário, nos termos, por exemplo, do art. 10, I e II, da Lei n.º 8.429, de 1992, a eventual prescrição da ação de ressarcimento ao erário não subsistiria, estando esse entendimento em plena consonância com a jurisprudência fixada pelo STF no bojo do RE 852.475-SP, com o trânsito em julgado a partir de 6/12/2019, diante da Tese de Repercussão Geral n.º 897; e
9.6. enviar a cópia do presente Acórdão, com o Relatório e a Proposta de Deliberação, à Procuradoria da República no Estado do Amazonas, nos termos do art. 16, § 3º, da Lei n.º 8.443, de 1992, para o ajuizamento das ações civis e penais cabíveis. (grifo nosso) 
HISTÓRICO
2.	A presente tomada de contas especial (TCE) foi instaurada pela Superintendência da Zona Franca de Manaus (Suframa) em desfavor da Secretaria de Estado de Produção Rural do Amazonas (Sepror/AM) , de Eronildo Braga Bezerra, titular da Sepror/AM no período de 1º/1/2007 a 24/5/2010 e de 12/1/2011 a 3/4/2014, e de João Fernandino Barreto, titular da Sepror/AM no período de 25/5/2010 a 11/1/2011, em razão da não consecução dos objetivos pactuados pelo Convênio 50/2007-Siafi/Siconv 599524 (peça 14, p. 261-310 e peça 19, p. 84-103) . 
2.1.	A avença controvertida, cuja vigência contemplou o período de 12/12/2007 a 19/2/2013 (peça 4, p. 6, p. 56 e p. 108-109; peça 6, p. 37-38 e p. 102-103; peça 7, p. 62-63 e p. 122-123; peça 8, p. 42-43 e p. 50) , teve por objeto o projeto "aquisição de equipamentos agrícolas" (peça 4; p. 5) , no valor de R$ 561.000,00, sendo R$ 510.000,00, à título de repasse federal, e R$ 51.000,00, correspondente à contrapartida estadual (peça 4; p. 5) .
2.2.	Após a realização de diligência à Sepror/AM e à Suframa para saneamento de incertezas acerca da responsabilização pelo dano ao erário apurado nesses autos (peças 26-28 e 31-32) , a unidade técnica (UT) responsável concluiu pela citação individual de Eronildo Braga Bezerra (peças 43-45) . 
2.3.	 Entretanto, apesar de o responsável ter tomado ciência do expediente que lhe foi encaminhado, conforme atestam comunicação e aviso de recebimento (AR) que compõem as peças 48-49, não atendeu ao comunicado e não se manifestou quanto às irregularidades verificadas.
2.4.	Assim, transcorrido o prazo regimental fixado, a UT competente propôs que o ex-gestor fosse reputado revel, nos termos do art. 12, §3º, da Lei 8.443/1992 e, em homenagem ao postulado da verdade material e a partir da exame dos elementos constantes dos autos, opinou pela irregularidade de suas contas em face da inexecução parcial do objeto do ajuste (peças 52-54) . 
2.4.	Por sua vez, o Excelentíssimo Senhor Júlio Marcelo de Oliveira, Procurador do Ministério Público junto ao TCU (MPTCU) , registrou, por meio de parecer acostado à peça 55, anuência às conclusões aduzidas pela UT com proposição de pequeno ajuste formal ao encaminhamento dos autos.
2.5.	Ao apreciar o feito, este Tribunal acolheu o pronunciamento da UT incorporada a correção alvitrada pelo parquet, julgando irregulares as contas de Eronildo Braga Bezerra e condenando-o em débito e ao pagamento de multa, conforme esposado no Acórdão 8102/2021-TCU-Segunda Câmara, da relatoria do Ministro-Substituto André Luís de Carvalho (peça 60) .
2.6.	Irresignado, o responsável interpôs o presente recurso de reconsideração, postulando a reforma do aresto exordial para que as contas impugnadas sejam reputadas regulares com ressalvas e, por conseguinte, afastados o débito e a multa que lhe foram cominados (peças 71, p. 12) . 
EXAME DE ADMISSIBILIDADE
3.		Reitera-se o exame de admissibilidade contido nas peças 79-80, em que se propôs o conhecimento do presente recurso, nos termos dos arts. 32, inciso I, e 33, da Lei 8.443/1992, suspendendo-se os efeitos dos subitens 9.2, 9.3 e 9.5 do Acórdão 8102/2021-TCU-Segunda Câmara, da relatoria do Ministro-Substituto André Luís de Carvalho. 
3.1.	Em anuência a apreciação realizada, o Excelentíssimo Senhor Ministro Aroldo Cedraz conheceu do recurso de reconsideração, mediante despacho acostado à peça 82.
EXAME DE MÉRITO
4. Delimitação do recurso
4.1.	Constitui objeto do presente recurso definir se:
a) a não inclusão de diversos codevedores no polo passivo do feito acarretou prejuízos processuais ao recorrente; 
b) foi elidido o dano ao erário apurado nos autos; e
c) houve a prescrição do débito e da multa.
5. 	Do litisconsórcio passivo necessário
5.1.	O recorrente argui, preliminarmente, a parcialidade deste tribunal ao promover sua citação individual em virtude de litisconsórcio passivo necessário aplicável às contas, com espeque nos seguintes argumentos (peça 71, p. 3-4 e 6) :
a) não inclusão dos diversos codevedores solidários no polo passivo do presente feito; e
b) competência dos gestores sucessores da Sepror/AM para saneamento das irregularidades apuradas na prestação de contas do Convênio 50/2007.
Análise
5.2 	Consoante os itens 36-38 de instrução técnica acostada à peça 43, p. 5-6, o ex-titular da Sepror/AM, Eronildo Braga Bezerra, foi arrolado como responsável pelo dano ao erário apurado nesta TCE em razão de a integralidade dos dispêndios efetuados às custas do convênio impugnado terem sido realizados em sua gestão.
5.3.	Nesse sentido, foram avaliados os extratos bancários da avença, coligidos à peça 6, p. 136-205; peça 7, p. 194-215 e peça 8, p. 1-2, por meio dos quais foi possível estabelecer tanto a legitimidade passiva do recorrente quanto a exclusão de João Fernandino Barreto, então titular da Sepror/AM no período de 25/5/2010 a 11/1/2011, como comparte das irregularidades ensejadoras da instauração da presente tomada de contas.
5.4.	Outrossim, o Estado do Amazonas, na qualidade de pessoa jurídica de direito público convenente, também foi afastado do polo passivo deste feito em virtude da inexistência de evidências de benefício do ente estatal na aplicação irregular do repasse federal, no esteio de jurisprudência dessa Corte firmada nos Acórdãos 4.491/2020 e 181/2019, ambos prolatados pela 1ª Câmara sob a relatoria do Ministro Benjamin Zymler e 4.727/2018-2ª Câmara, da relatoria do Ministro José Mucio Monteiro.
5.5.	Não obstante o exposto, no que concerne à alegação de suposto litisconsórcio passivo necessário, é cediço, nos processos de controle externo do TCU, que não constitui falha ou nulidade processual o fato de não constarem do respectivo polo todos os responsáveis solidários.
5.6.		De fato, a respeito da solidariedade passiva, é suficiente o esclarecimento apresentado pelo Eminente Ministro Benjamim Zymler, no voto condutor do Acórdão 842/2017-TCU-Plenário, acerca da ausência de prejuízo processual ao responsável citado isoladamente em face da primazia do Estado-credor em optar por um ou por todos coobrigados para ressarcimento dos valores devidos: 
23. Assim, conforme já mencionado, nos processos de controle externo a solidariedade passiva é benefício do Estado-autor, a quem, na condição de credor, é facultado exigir de um ou de todos os devedores a integralidade da dívida (arts. 275, 282 e 283 do Código Civil) . Logo, o litisconsórcio necessário não configura direito subjetivo do responsável citado, não havendo que se falar em prejuízo processual e aos interesses do recorrente por ele permanecer isoladamente no polo passivo do processo (vide Acórdão 2829/2016-TCU-Plenário, 368/2014-2ª Câmara; 5.297/2013-2ª Câmara e 789/2012-Plenário) . 
5.7.  	Nesse sentido também são os Acórdão 6398/2015-TCU-Segunda Câmara, Relator: Ministro Vital do Rêgo; 6.833/2021-2ª Câmara, Relator: Ministro Aroldo Cedraz; e 5.297/2013-2ª Câmara, Relator: Ministra Ana Arraes, entre outros.
5.8.	Ademais, o Excelentíssimo Ministro-Substituto André Luís de Carvalho reforça, no item 15 do voto ao aresto vergastado, a ausência de prejuízo à parte na aludida imputação, visto que, conquanto a solidariedade passiva seja benefício legalmente instituído em proveito do Estado-credor, é facultado ao devedor ajuizar ação regressiva em face de outros eventuais corresponsáveis:
15.	 Não subsistiria, de todo modo, a eventual necessidade de promover o retorno do presente processo para buscar a citação de outros eventuais responsáveis, estando esse entendimento, aliás, em plena sintonia com a jurisprudência fixada pelo TCU a partir, por exemplo, dos Acórdãos 4.002/2020 e 5.297/2013, da 2ª Câmara, e dos Acórdãos 1.170/2017 e 1.223/2015, do Plenário, já que a ausência dessa nova citação não resultaria em prejuízo à defesa do atual responsável, não só porque o presente processo já estaria em plenas condições de efetivo julgamento pelo TCU, mas também porque a solidariedade passiva seria legalmente erigida em favor do ente estatal credor, e não das eventuais pessoas privadas devedoras, podendo, se for o caso, o atual condenado ajuizar a superveniente ação regressiva em desfavor de outros eventuais responsáveis supostamente coobrigados. (grifo nosso) 
5.9.		Já, no que concerne ao questionado dever jurídico imputado aos gestores sucessores da Sepror/AM em relação ao convênio impugnado, competia a esses agentes apresentar as contas referentes aos recursos federais recebidos pelo recorrente, na medida em que este não o tivesse feito ou, na impossibilidade de cumprir esse encargo, adotar as medidas legais visando ao resguardo do patrimônio público, sob pena de corresponsabilidade.
5.10	Com efeito, em que pese não ter celebrado o convênio ou executado seu objeto, cabia ao titular em exercício do órgão estadual o atendimento ao dever de prestar contas do ajuste, quando esta obrigação adentrasse o seu período de gestão, vinculando diretamente o encargo a providências sob sua alçada e, mormente, na hipótese de se verificar a impossibilidade de apresentar os documentos demandados pelo concedente, adotar de medidas legais para salvaguarda do erário público (Acórdão 2212/2016-TCU-Primeira Câmara, relator Ministro-Substituto Weder de Oliveira; 503/2016-TCU-2ª Câmara, relator Ministro-Substituto Marcos Bemquerer; e 851/2017-TCU-Plenário, relator Ministro Aroldo Cedraz) .
5.11.	A par dessas considerações, depreende-se que a prestação de contas de convênios pelo gestor sucessor trata-se de hipótese de responsabilidade iuris tantum, podendo, portanto, ser afastada no caso concreto (Acórdão 6677/2016-TCU-Primeira Câmara, relator Ministro-Substituto Marcos Bemquerer) .
5.12.	Nesse diapasão, as evidências carreadas aos autos apontam para isenção dos titulares da Sepror/AM, nos exercícios de 2013 a 2018, pelos danos apurados nesta TCE, posto que são vastos os documentos encaminhados por estes gestores com vistas a atender as solicitações de informações complementares e/ou escoimar as falhas identificadas pela Suframa na avença inquinada, a exemplo dos Ofícios 283/2014-Seap/Sepror (peça 11, p. 67-82) ; 699/2015-GSEC/Sepror (peça 11, p. 183-186) ; s/n/ CEAG (peça 11, p. 187-189) ; 775/2015-GSEC/Sepror (peça 12, p. 1-21) ; 660/2015-GSEC/Sepror (peça 12, p. 34-48 e 51-71) ; 1142015-GSEC/Sepror (peça 12, p.73) ; 01183/2015-GSEC/Sepror (peça 12, p.84-94) ; 306/2016-GSEC/Sepror (peça 12, p.141-147) ; e 577/2016-GSEC/Sepror (peça 12, p.170-172 e peça 13, p. 1-33) .
5.13.	Ademais, em relação a comprovação de adoção de providências para resguardo do patrimônio público, o então Secretário executivo da Sepror/AM, Valdenor Pontes Cardoso, informou ao concedente, por meio do Ofício 485/2016 GSEC-Sepror (peça 13, p. 52-58) , acerca de representação por improbidade administrativa apresentada em face de Eronildo Braga Bezerra, protocolizada na Polícia Federal (peça 13, p. 63-66) , no Ministério Público Federal (peça 13, p. 59-62) e no Tribunal de Contas do Estado do Amazonas - TCE/AM (peça 13, p. 67-70) , em virtude, dentre outros, da não aquisição da totalidade dos maquinários durante a vigência do Convênio 50/2007, não aquisição de implementos para micro trator e não atingimento do objetivo do referido ajuste. 
5.14.	Ante o exposto, conclui-se que a citação individual promovida nestas contas não acarretou prejuízos processuais ou restrição aos direitos subjetivos do recorrente.
6. 	Da elisão do dano ao erário
6.1.	Defende-se no recurso a elisão do dano ao erário apurado nestas contas, com fundamento nos argumentos a seguir colacionados (peça 71, p. 3-11) .
6.2.	Inicialmente, o recorrente contesta a descrição do objeto da avença constante de sua citação visto que, de acordo com a cláusula primeira do Convênio 50/2007, respectivo plano de trabalho e excerto do Relatório 15/Confap/2014-CGDER emitido pela Suframa, o ajuste firmado destinava-se a aquisição de equipamentos agrícolas, sua disponibilização e instalação em benefício da Cooperativa dos Produtores Rurais da Comunidade Sagrado Coração de Jesus do Paraná da Eva (Ascope) , entidade associativa sem fins lucrativos. 
6.3.	Ainda, a par das disposições conveniais, o responsável rejeita a irregularidade registrada no subitem 24.1 do parecer da UT desta Corte (peça 52, p.4) consistente com a inexecução parcial do objeto do pacto, porquanto todos os equipamentos pendentes de aquisição, a saber, banco de gelo, moto bomba, bomba a vácuo e caldeira, foram comprados, após o termo da avença, com recursos próprios do convenente, por meio de licitação promovida pela Agência de Desenvolvimento Sustentável do Amazonas (ADS) , entidade vinculada à Sepror/AM nos termos da Lei 4.176/2015, consoante atestam a Nota de Empenho 2015NE00591, de 1º/9/2015, Pregão Presencial 4/20015-CIL/ADS, publicado no Diário Oficial do Estado em 3/9/2015 e Contrato 297/2015, firmado com a empresa Protemac Indústria e Comércio de Borracha Ltda-Epp. 
6.4.	Outrossim, assevera que o objetivo do ajuste firmado também se restringia a compra de equipamentos e maquinário, sua disponibilização e instalação, não estando contemplada, entre as obrigações da Sepror/AM, a adoção de procedimentos afeitos a regularização da comercialização dos produtos agrícolas, então de responsabilidade da Ascope, associação beneficiária final dos bens permanentes adquiridos.
6.5. 	Não obstante o exposto, afirma que a Ascope foi, posteriormente, integrada, por meio da ADS, ao projeto de regionalização da merenda escolar gerida pela Secretaria de Educação do Estado do Amazonas, conforme atestam os Contratos 69/2015 e 244/2015. 
6.6.	Ademais, o registro dos produtos agrícolas manufaturados a partir da utilização do maquinário disponibilizado pelo convênio impugnado foi providenciado pela referida entidade associativa, consoante informado pelo Ofício 708/2018-GSEC/Sepror.
6.7. 	Por fim, o recorrente refuta a conduta irregular que lhe foi atribuída consistente com a realização de pagamentos em valores superiores ao efetivamente executado, visto que a execução financeira do ajuste foi aprovada pelo convenente consoante o Relatório 69/Cofap/CGDER/2014. 
6.8	Outrossim, o ex-gestor também rejeita qualquer débito em relação ao convênio impugnado, porquanto afirma existir saldo do ajuste em benefício do Estado do Amazonas, conforme esposado no retro mencionado parecer.
6.9.	Assim, elididas todas as irregularidades que ensejaram o dano ao erário constatado nesta TCE, o recorrente conclui pelo afastamento do débito e multa então cominados e postula a chancela de regularidade com ressalvas de suas contas. 
Análise
6.10.	O Tribunal julgou irregular as contas do recorrente, consoante subitem 9.2 do acórdão guerreado, sob o fundamento de inexecução parcial do objeto do Convênio 50/2007 descrito como "aquisição de alimentos da agricultura familiar e sua destinação para o atendimento das demandas de suplementação alimentar de programas locais, com vistas à superação da vulnerabilidade alimentar de parcela da população", falha então materializada na realização de dispêndios superiores ao efetivamente executado (subitens 24.1 e 24.1.5.1 do parecer acostado à peça 52, p. 4 c/c item 8 do voto ao aresto recorrido juntado à peça 61, p. 1) (grifo nosso) :
6.11.	Verifica-se que o registro do objeto do Convênio 50/2007 constante da citação empreendida não reflete as disposições consignadas nos respectivos ajuste e plano de trabalho razão pela qual merece acolhida a intelecção propugnada pelo recorrente de que o objeto da avença se limitava a aquisição de bens permanentes, sua disponibilização e instalação em benefício da Cooperativa dos Produtores Rurais da Comunidade Sagrado Coração de Jesus do Paraná da Eva (Ascope) . 
6.12.	Com efeito, a cláusula primeira do pacto controvertido estabeleceu que seu objeto era a viabilização do projeto "aquisição de equipamentos agrícolas", conforme descrito e detalhado no respectivo plano de trabalho (peça 4, p. 5) . 
6.13.	Por sua vez, o item 3 (identificação do objeto) do mencionado plano de trabalho especificou o projeto "aquisição de equipamentos agrícolas" nos seguintes termos: (peça 3, p. 11) :
O projeto propõe a aquisição de equipamentos e materiais permanentes para indústria de polpa de frutas para a Cooperativa dos Produtores Rurais da Comunidade Sagrado Coração de Jesus do Paraná da Eva-Ascope a fim de que a mesma possa processar dois novos produtos: polpa pasteurizada e suco concentrado de abacaxi, assim como melhorar as condições de escoamento de produção de frutas das áreas dos produtores para agroindústria de polpas. (grifo nosso) 
6.14.	Já os itens 4 (cronograma de execução) e 5 (plano de aplicação) do aludido plano previam a aquisição de equipamentos agrícolas, sua instalação e a execução de serviços técnicos especializados (peça 3, p. 12-13) .
6.15. 	Nesse diapasão, no que concerne à irregularidade que ensejou o prosseguimento desta TCE em sua fase externa, qual seja, a inexecução parcial do objeto do Convênio 50/2007, constata-se que, ao longo da gestão do recorrente, contemplando o período de 1º/1/2007 a 24/5/2010 e de 12/1/2011 a 3/4/2014, a Suframa atestou a aquisição dos equipamentos agrícolas abaixo especificados, consoante os seguintes laudos de fiscalização in loco:
Quadro 1 - Execução física do Convênio 50/2007
	Nº
	Equipamento agrícola
	NF
	Localização
	Valor (R$) 
	Ratificação do Concedente
	Localização

	1
	Caminhão basculante
	16.838
	peça 5, p. 179; peça 6, p. 118-120 e peça 10, p. 185*
	164.990,00
	Laudo Técnico de Fiscalização 
1/2010/
Cofap/CGDER
	peça 5, p.171-178

						Laudo Técnico de Fiscalização 
6/2012/
Cofap/CGDER
	peça 7, p.159-166

						Laudo Técnico de Fiscalização 
15/2014/
Cofap/CGDER
	peça 11, p. 133-139

						Laudo Técnico de Fiscalização 
5/2016/
Cofap/CGDER
	peça 13, p. 35-40

	2
	Datador HOT Stamping para embaladeira
	965
	peça 5, p. 180 e peça 10, p. 182
	120.754,00
	Laudo Técnico de Fiscalização 
1/2010/
Cofap/CGDER
	peça 5, p.171-178

	3
	Elevador 200 Kg-com Talisca
					
	4
	Triturador/Fatiador tipo Faca
					
	5
	Pausterizador Tubular 1000L Vapor STD
					
	6
	Despolpadeira 2 E 1000
					
	7
	CJ Fotocélula com suporte
					
	8
	Bomba Helicoidal Positiva 1000 L/H
					
	9
	Embaladeira Auto Inox para polpa de frutas
				Laudo Técnico de Fiscalização 
6/2012/
Cofap/CGDER
	peça 7, p.159-166

	10
	Tanque redondo 500L -Cônico cm agitador
					
	11
	Bomba Helicoidal Positiva P/H 3cv
					
	12
	Bomba Helicoidal Positiva L/R 3cv
					
	13
	Transportador Contínuo Helicoidal 0,2 X 2 m
					
	14
	Esteira de Transporte Continuo 0,8 X 6m
					
	15
	Lavador de frutas automático 1000
					
	16
	Tanque simples cilíndrico em aço inox com fundo cônico, tampas bipartidas, mexedor tipo régua c/ capacidade para 1500 Lts.
	252
	peça 6, p. 132-134 e peça 10, p. 184*
	67.900,00
	Laudo Técnico de Fiscalização
213/2010/
Cofap/CGDER
	peça 6, p. 78-82

	17
	Transportador contínuo de talisca em aço carbono, esteira termoplástica com talisca
					
	18
	Concentrador a vácuo tipo bule, simples efeito, em aço inox com camisa de vapor externa em aço carbono
					
	19
	Lavadora de frutas com escovas, com chuveiro tipo spray superior e calha para descarga de água
	43.448
	peça 8, p. 59
	13.980,00
	Laudo Técnico de Fiscalização
25/2013/
Cofap/CGDER
	peça 11, p. 114-120

	20
	Carreta agrícola tipo fixa com 1 eixo, 4 rodas, aro 16, carroceria em madeira com capacidade para 4 toneladas
	1.479
	peça 10, p. 15
	6.300,00
	Parecer Técnico de Desbloqueio 73/2013; Carta de apresentação de fiscalização 13/2013 acompanhado de registros fotográficos e notas fiscais. 
	peça 10, p. 14-24  

	21
	Trator agrícola com pneus, marca jinima, modelo 2013/2013, tração 4x4; motor diesel, potência de 55 cv; 4 cilindros; 4 tempos; direção hidráulica
	1.481
	peça 10, p. 14
	80.000,00
	Laudo Técnico de Fiscalização
3/2014/
Cofap/CGDER
	peça 11, p. 122-127 (ver registro à p. 123) 

						Laudo Técnico de Fiscalização
5/2016/
Cofap/CGDER
	peça 13, p. 35-40

	Total
	R$ 453.924,00

*Não obstante a juntada de diversas cópias dos referidos documentos fiscais aos autos, a única versão legível está acostada à peça 5, p. 179-180. 
6.16. 	Isso posto, em fiscalização in loco realizada após o termo da vigência do ajuste, a concedente reconheceu que a aquisição de maquinário no importe de 79% da execução física do pacto, porquanto remanescia pendente a compra de caldeira, triturador de resíduos, compressor de ar e banco de gelo, bem como a devida instalação de todos os equipamentos e a prestação de serviços técnicos especializados, conforme se depreende dos itens VI e VII do Laudo Técnico Cofap/CGDER 25/2013 (peça 11, p. 116-120) .
6.17.	Já, a partir da análise da prestação de contas final do Convênio 50/2007, esposada nos Pareceres Técnicos 175/2013 (peça 11, p. 7-11) , Adendo 175/2013 (peça 11, p. 48-51) , 69/2014 (peça 11, p. 88-99) , verifica-se que a Suframa opinou pela regularidade de sua execução financeira, com espeque na correspondência entre a execução física registrada nos laudos de fiscalização in loco e o cotejamento dos respectivos comprovantes de dispêndio e dos débitos constantes dos extratos bancários da avença, todos realizados nos valores então pactuados no plano de trabalho, bem como a restituição integral do remanescente do saldo da conta específica aos cofres do concedente, consoante Guia de Recolhimento da União (GRU) , acostada à peça 10, p. 178-179.
6.18. 	Dessarte, também merece prosperar a alegação do recorrente no sentido de que não subsiste a conduta inquinada que teria contribuído ou determinado a irregularidade que lhe foi imputada. De fato, o ex-gestor não realizou pagamentos superiores ao efetivamente executado às custas dos recursos da avença, fato, mormente, corroborado pelo próprio cotejamento entre os documentos fiscais do ajuste e os extratos bancários da respectiva conta específica empreendida pela UT desta Corte em instrução à peça 43, p. 7, que identificou apenas uma diferença de R$ 1.985,00:
Quadro 2 - Conciliação Bancária do Convênio 50/2007
	NF
	Data do débito na c/c
	Valor da NF (R$) 
	Valor debitado (R$) 
	Localização

	16838
	24/2/2010
	164.990,00
	164.990,00
	Peça 11, p. 2

	965
	4/2/2010
	120.754,00
	120.754,00
	Peça 11, p. 2

	252
	28/1/2011
	67.900,00
	67.900,00
	Peça 10, p. 98

	1.479
	11/6/2013
	6.300,00
	4.315,00
	Peça 10, p. 127

	1.481
	14/6/2013
	80.000,00
	81.985,00
	Peça 10, p. 127

	43.448
	14/6/2013
	13.980,00
	13.980,00
	Peça 10, p. 127

	Total 
		R$ 453.924,00
	R$ 455.909,00
	
Fonte: subitem 42.1.5 da instrução técnica acostada à peça 43, p. 7. 
6.19. 	Entretanto, não obstante o aparente débito de pequena monta, constata-se que o convenente restituiu indevidamente a integralidade dos recursos disponíveis na conta corrente específica da avença, sem considerar a proporcionalidade entre repasse federal e contrapartida, falha noticiada pela própria concedente nos Pareceres Técnicos 175/2013 (peça 11, p. 10) e 69/2014 (peça 11, p. 97-98) e na Nota Técnica 22/2017-Cofap/CGDER/SAP/Suframa (peça 13, p. 121) .
6.20.	Dessa forma, considerando a vedação ao enriquecimento ilícito da União e em respeito ao art. 57, parágrafo único, da Portaria Interministerial MP/MF/CGU 127/2008, remanesce saldo em favor do Estado do Amazonas, conforme valores históricos consignados nos quadros abaixo:
Quadro 3 - Proporção dos partícipes no saldo da conta específica do Convênio 50/2007
	Saldo da conta específica
	Proporção correspondente ao Repasse Federal (91%) 
	Proporção correspondente à contrapartida estadual (9%) 
	Data
	Localização

	R$ 267.319,78
	R$ 243.261,99
	R$ 24.057,79
	31/12/2013
	peça 10, p. 178-179

Quadro 4 - Saldo a devolver ao Estado do Amazonas
	Data
	Valor Histórico
	Débito/Crédito

	14/6/2013
	R$ 1.985,00
	Débito

	31/12/2013
	R$ 24.057,79
	Crédito

6.21. 	À vista dessas considerações, constata-se que a matriz de responsabilização que subsidiou a citação do responsável não apresentou devidamente os fatos e as condutas atribuídas ao ex-gestor aptos a amparar sua responsabilização no presente feito (peça 52, p. 11, então incorporada às razões de decidir do aresto vergastado, conforme item 8 de seu voto à peça 61, p. 1) .
6.22.	De fato, na fase interna dos autos, o concedente concluiu adequadamente pela impugnação das contas do ajuste e pela instauração da presente TCE em virtude da não consecução dos objetivos do Convênio 50/2007, irregularidade então materializada na negligência do ex-gestor em adotar providências suficientes e capazes para alcance da finalidade do ajuste, consoante matriz de responsabilização acostada à peça 19, p. 28-30, Relatório de Tomada de Contas Especial do Convênio 50/2007 e Relatório de Tomada de Contas Complementar 1/2018 (peça 14, p. 261-310 e peça 19, p. 84-103) 
6.23.	A convicção do concedente acerca do dano ao erário federal estava firmada em disposição constante do subitem 2.4 do Anexo II à Decisão Normativa TCU 155/2016, normativo desta Corte tratando de orientações acerca de medidas administrativas, prioridades e procedimentos para a constituição e tramitação de TCEs, in verbis:
Anexo II da Decisão Normativa TCU 155, de 23 de novembro de 2016
1. Lista de Motivos de Instauração de TCE
B) Detalhamento dos Motivos para a Instauração de TCE
2.4. Não consecução dos objetivos pactuados
Quando o objetivo do convênio ou instrumento congênere não é alcançado, apesar da execução total ou parcial do objeto. São os casos também em que o percentual de alcance do objetivo é inferior ao percentual de execução do objeto. Para fins de levantamento de dano, deve ser avaliado o prejuízo ao alcance dos objetivos previamente estabelecidos.
Fundamento legal: Constituição Federal (art. 70, parágrafo único) , Lei 8.443/1992 (art. 8º) , Decreto 93.872/1986 (art. 66) , IN/STN 01/1997 (art. 38, inc. II, alínea "b") e demais normas legais e infralegais disciplinadoras das transferências de recursos federais.
6.24.	Nesse sentido, o objetivo da avença estava ínsito na identificação do seu objeto e nas justificativas para proposição do projeto, então consignadas em seu plano de trabalho, a seguir reproduzidas (peça 3, p. 11-12) : 
3 - Descrição do Projeto
Identificação do objeto
O projeto propõe a aquisição de equipamentos e materiais permanentes para indústria de polpa de frutas para a Cooperativa dos Produtores Rurais da Comunidade Sagrado Coração de Jesus do Paraná da Eva-Ascope a fim de que a mesma possa processar dois novos produtos: polpa pasteurizada e suco concentrado de abacaxi, assim como melhorar as condições de escoamento de produção de frutas das áreas dos produtores para agroindústria de polpas. 
Justificativa da proposição
A Superintendência da Zona Franca de Manaus-Suframa, juntamente com o Governo do Estado têm incentivado, um grande número de empreendimentos para o setor primário, muitos localizados fora da capital, Manaus. Porém, a maioria das empresas produtoras de polpas não se encontra devidamente adequadas à produção, conforme as exigências legais o que compromete o potencial de crescimento junto ao mercado consumidor.
A agroindústria de polpa de frutas da Cooperativa dos Produtores Rurais da Comunidade Sagrado Coração de Jesus do Paraná da Eva-Ascope é um exemplo de projeto de êxito, processando e comercializando várias espécies de frutos da região provenientes da agricultura familiar. A cooperativa tem interesse em diversificar e melhorar a qualidade da polpa processada, para tanto será necessário a aquisição de novos equipamentos necessários a fabricação dos dois produtos: polpa pasteurizada e suco concentrado de abacaxi.
 (...) 
Dentre as várias ações que compõem a Nova Política Agrícola da atual direção da Secretaria de Estado da Produção Rural-Sepror, encontra-se o Programa de Expansão da Agroindústria, que visa à agregação de valor aos produtos regionais, assim como a permanência do homem no campo com qualidade de vida e oportunidade. Para tanto estão sendo efetuados investimentos em projetos destinados à implantação de unidades de produção e processamento nas áreas de fruticultura, mandioca (fecularias) , indústria pesqueira (entrepostos de salga) e outros de interesse do Estado 
 (...) 
Espera-se com os resultados desse projeto melhorar os processos produtivos da agroindústria de polpa de frutas da Ascope, desenvolvendo uma metodologia que possa ser seguida e implementada em outras empresas da região, em especial no interior do Estado. (grifo nosso) 
6.25.			Por conseguinte, depreende-se dos excertos reproduzidos que o interesse recíproco que lastreou o ajuste pactuado entre União e o Estado do Amazonas era a instrumentalização da Ascope para produção e processamento de polpa de abacaxi com o fito de expandir o setor agroindustrial estadual. 
6.26.		Dessa forma, não assiste razão ao recorrente quanto ao argumento de que o objetivo e o objeto da avença se confundiam. 
6.27	De fato, é farta a jurisprudência desta Corte no sentido de que as finalidades do convênio não se confundem com os meios empregados para alcançá-las, materializados em seu objeto. 
6.28.	Assim, a mera conclusão de obras ou entrega de bens não é suficiente para que seja reconhecido o alcance dos objetivos da avença, porquanto é necessário que a sociedade usufrua do investimento público realizado (Acórdão 2581/2014-TCU-Plenário, Relator Ministro Bruno Dantas; 1.577/2014-2ª Câmara, Relator: Ministro-Substituto André Luiz de Carvalho; 5.927/2011-1ª Câmara, Relator: Ministro José Múcio Monteiro, 3.479/2009-1ª Câmara, Relator: Ministro Walton Alencar Rodrigues) . 
6.29.	Nesse diapasão, "a completa frustração dos objetivos do convênio pode acarretar a condenação do responsável ao ressarcimento da totalidade do valor repassado". (Acórdãos 569/2021, Relator Ministro-Substituto Augusto Sherman; 1.924/2019, Relator: Ministro Walton Alencar Rodrigues; 2.740/2011, Relator: Ministro Aroldo Cedraz, todos prolatados pelo plenário desta Corte) . 
6.30.	Assim, as condutas perpetradas por Eronildo Braga Bezerra consubstanciadas em:
a)	 firmar convênio com a União para instrumentalizar associação cooperativa que não detinha previamente as licenças e os registros necessários a produção e comercialização de seus produtos, capital de giro e pleno poderes inerentes à propriedade da própria agroindústria, conforme apurado nos Laudos Técnicos Cofap/CGDER 35/2015 (peça 12, p. 108-116) e 5/2016 (peça 13, p. 35-44) , em afronta aos requisitos de celebração previstos no art. 2º da Instrução Normativa 1/1997; e
b) adquirir parcela do maquinário pactuado, sem empreender a completa e adequada instalação, consoante registrado no Laudo Técnico Cofap/CGDER 25/2013 (peça 11, p. 116-120) , incorrendo em potencial desperdício de recursos públicos na medida em que a ociosidade dos equipamentos enseja sua deterioração, em ofensa aos Acórdão 1577/2014-TCU-Segunda Câmara, Relator: Ministro-Substituto André Luiz de Carvalho e 5.927/2011-1ª Câmara, Relator: Ministro José Múcio Monteiro.
Importavam em dano ao erário, posto que o resultado de tais práticas conspurcou o alcance da finalidade pública a que se destinava o ajuste.  
6.31. 	De toda sorte, graças aos esforços empreendidos pelos gestores sucessores da Sepror/AM as falhas constatadas pela Suframa, impeditivas do adimplemento dos objetivos do ajuste, foram gradativamente colmatadas. 
6.32.	Com efeito, a instalação do maquinário adquirido com recursos do Convênio 50/2007 foi atestada pela Suframa, por meio de fiscalização in loco datada de 14/11/2014, então consignada no Laudo Técnico Fiscalização 15/2014/Cofap/CGDER (peça 11, p. 133-139) . 
6.33.	Assim, conforme registrado nos itens IV e V do referido parecer (peça 11, p. 133-134) , a instalação elétrica e o funcionamento de todos os equipamentos adquiridos com recursos da avença foram ratificados pela equipe técnica do concedente, com a ressalva de não operacionalização do processo de pasteurização das polpas de frutas, em virtude da carência de parte do maquinário (caldeira, bloco de gelo e dois motores) . 
6.34. 	Por sua vez, os equipamentos do ajuste então pendentes de aquisição foram comprados com recursos estaduais, por meio de processo licitatório promovido pela Agência de Desenvolvimento Sustentável do Amazonas (ADS) , empresa pública vinculada à Sepror/AM,. consoante comprovam cópias do processo administrativo do certame carreadas à peça 12, p.3-21, p. 39-69, p. 87-94. 
6.35.	Já a completa instalação de todo maquinário e a plena operacionalização do processo de pasteurização de polpas foram corroboradas pela Sepror/AM, por meio do Relatório de Execução do Convênio 050/2007 (peça 12, p.143-147) , e pela Suframa, de acordo com o item V do Laudo Técnico de Fiscalização Cofap/CGDER 5/2016 (peça 12, p. 151) .
6.36.	Impende esclarecer que, a despeito do registro constante do item 5 de instrução técnica preliminar dos autos (peça 43, p. 1-2) remetendo à incerteza consignada no Laudo Técnico de Fiscalização Cofap/CGDER 35/2015 acerca das condições do compressor de ar adquirido, visto que seu ano de fabricação impossibilitava a aferência sobre se tratar de equipamento novo ou recondicionado e nunca usado, considerados o termo da vigência do convênio, a origem exclusivamente estadual dos recursos empregados e o posterior ateste da Suframa da adequação dos equipamentos adquiridos, da infraestrutura da respectiva instalação e da completa instrumentalização do processo de pasteurização de polpas de frutas da Ascope (item V do Laudo Técnico de Fiscalização Cofap/CGDER 5/2016 à peça 12, p. 151-152) , reputa-se que refoge à competência desta Corte a apreciação da matéria, consoante entendimento firmado pelo Acórdão 2368/2013-TCU-Plenário, da relatoria do Ministro Benjamin Zymler. 
6.37.	No que concerne ao apoio creditício para capital de giro da cooperativa, as providências da Sepror/AM para a integração da Ascope ao projeto de regionalização de merenda da rede estadual de ensino (Preme) , gerido pela Secretaria de Estado de Educação e Qualidade de Ensino do Estado do Amazonas (Seduc/AM) supriram a baixa liquidez do empreendimento, conforme corroborado pelos documentos à peça 13, p. 7-24 e conclusão constante do item 15 da Nota Técnica 19/2016-Cofap/CGER/SAP/Suframa (peça 13, p.78) .
6.38.	Outrossim, a Sepror/AM também logrou evidenciar a capacitação dos cooperados da Ascope, medida necessária à operacionalização da agroindústria, de acordo com documentos comprobatórios à peça 13, p. 3-6 e peça 14, p. 40-65, e item 14 da Nota Técnica 19/2016-Cofap/CGER/SAP/Suframa (peça 13, p.78) . 
6.39.	Por fim, o recorrente coligiu à peça recursal Ofício 708/2018-GSEC/Sepror (peça 76, p. 6) acompanhado de certificados de registro em nome da Ascope emitido pelo Ministério da Agricultura, Pecuária e Abastecimento (Mapa) , todos com validade até o exercício de 2027, habilitando a cooperativa à comercialização de diversas polpa de diversas frutas (peça 76, p. 8-15) , incluída a polpa de abacaxi (peça 76, p. 8) o que supriu a última pendência para completa instrumentalização da entidade associativa para o processamento de seus produtos.
6.40. 	Ante o exposto, constata-se que os gestores sucessores da Sepror/AM lograram adotar providências aptas e suficientes para a consecução dos objetivos do Convênio 50/2007, razão pela qual se reputa elido o dano ao erário apurado nestas contas.
6.41. 	Ademais, tendo em vista:
a) as falhas na gestão do Convênio 50/2007 de responsabilidade de Eronildo Braga Bezerra consignadas no subitem 6.28; 
b) os equívocos constatados na responsabilização e na citação do ex-gestor registradas nos subitens 6.10-6.13 e 6.17;
c) os prejuízos a ampla defesa e ao contraditório do responsável em face dos defeitos constantes do seu ofício citatório;
d) a elisão do dano ao erário desta TCE em virtude das providências adotadas pelos gestores sucessores da Sepror/AM especificadas nos subitens 6.29 a 6.37;
e) os postulados da racionalidade administrativa e da economia processual que informam o julgamento dos feitos do TCU; e
f) o adiantado estágio em que se encontram os autos. 
Pugna-se por:
 dispensar a realização de audiência do responsável em razão das falhas consignadas no subitem 6.28 apuradas na gestão do Convênio 50/20007; e
 dar provimento ao presente recurso de reconsideração, para tornar insubsistente a decisão vergastada e conceder chancela de regularidade com ressalvas às contas do recorrente, dando-lhe quitação, com fulcro nos arts 1º, inciso I, 16, inciso II, 18 e 23, inciso II da Lei 8.443/92, c/c os arts. 1º, inciso I, 208 e 214, inciso II do Regimento Interno do TCU (RITCU) .
7. Da prescrição do débito e da multa
7.1.	Conquanto o recorrente não tenha alegado a prescrição do débito e da multa, por se tratar de matéria de ordem pública o exame da questão se impõe, mormente, em face do novel entendimento do Supremo Tribunal Federal (STF) firmado a partir da apreciação do Recurso Extraordinário 636.886 Alagoas (RE 636.886/AL) , com repercussão geral reconhecida pelo tema 899.
Análise
7.2.	No exame da prescrição, a Secretaria de Recursos do TCU (Serur/TCU) tem adotado os entendimentos detalhados na peça 95, que contém estudo e pronunciamentos anteriores dessa UT acerca do aludido instituto nos processos de controle externo:
	a) ao julgar o RE 636.886, o STF conferiu nova interpretação ao art. 37, §5º, da Constituição Federal, fixando a tese de que "é prescritível a pretensão de ressarcimento ao erário fundada em decisão de Tribunal de Contas";
	b) as pretensões punitiva e de ressarcimento devem observar o mesmo regime na atividade de controle externo, dado o objetivo comum da prescrição, de fixar prazo para o Tribunal de Contas agir, para caracterizar o ilícito, identificar seu autor, dimensionar as consequências da conduta e impor as consequências legais, independentemente de tais consequências terem natureza punitiva ou ressarcitória;
	c) até que sobrevenha norma específica, entende-se que a prescrição das pretensões punitiva e de ressarcimento, no processo de controle externo, deve observar o regime da Lei 9.873/1999, na linha dos recentes pronunciamentos do STF a respeito. Assim, sem prejuízo de se realizar o exame da prescrição também segundo o prazo decenal previsto no Código Civil, o critério adotado, na formulação da proposta de encaminhamento, será o da Lei 9.873/1999.
7.3.	No caso em análise, que tem por objeto uma relação jurídica de natureza convenial, o termo inicial para contagem do prazo prescricional inicia-se na data em que o responsável pela aplicação dos recursos apresentou a prestação de contas da avença ao órgão repassador, o que ocorreu em 19/7/2013 (peça 10, p. 46) .
Análise da prescrição segundo os critérios do Acórdão 1441/2016-TCU-Plenário
7.4.	No tocante à pretensão punitiva, o TCU tem aplicado os critérios definidos no Acórdão 1441/2016-TCU-Plenário, relator: Ministro Benjamin Zymler, que uniformizou a jurisprudência sobre a matéria, consolidando o entendimento pela aplicação da regra geral do Código Civil. 
7.5.	Assim, restou decidido que a prescrição ocorre pelo decurso do prazo de dez anos (art. 205, do Código Civil) , com início na data de ocorrência da irregularidade, interrompendo-se pelo ato que ordenar a citação, a audiência ou a oitiva da parte.
7.6.	Neste caso, o prazo decenal começou a correr em 19/7/2013 (peça 10, p. 46) , sendo interrompido pelo ato que ordenou a citação do responsável, em 14/2/2020 (peça 28) , conforme previsto no art. 202, inciso I, do Código Civil. 
7.7.	Ante o exposto, entre o marco inicial do prazo decenal e a data do ato que o interrompeu transcorreram menos de dez anos. 
7.8.	Por fim, a prolação do acórdão condenatório recorrível deu-se em 1º/6/2021 (peça 60) .
Análise da prescrição pelo regime da Lei 9.873/1999
7.9.	A Lei 9.873/1999 em seu art. 1º, caput, estabelece o prazo prescricional de cinco anos da "ação punitiva", nos seguintes termos:
Art. 1º. Prescreve em cinco anos a ação punitiva da Administração Pública Federal, direta e indireta, no exercício do poder de polícia, objetivando apurar infração à legislação em vigor, contados da data da prática do ato ou, no caso de infração permanente ou continuada, do dia em que tiver cessado. (grifo nosso) 
7.10.	O parágrafo primeiro disciplina a chamada prescrição intercorrente:
§1º. Incide a prescrição no procedimento administrativo paralisado por mais de três anos, pendente de julgamento ou despacho, cujos autos serão arquivados de ofício ou mediante requerimento da parte interessada, sem prejuízo da apuração da responsabilidade funcional decorrente da paralisação, se for o caso". (grifo nosso) 
7.11.	O artigo 2º cuida das hipóteses de interrupção da prescrição, conforme abaixo transcrito:
Art. 2o Interrompe-se a prescrição da ação punitiva:
I - pela notificação ou citação do indiciado ou acusado, inclusive por meio de edital;
II - por qualquer ato inequívoco, que importe apuração do fato; 
III - pela decisão condenatória recorrível.
IV - por qualquer ato inequívoco que importe em manifestação expressa de tentativa de solução conciliatória no âmbito interno da administração pública federal. (grifo nosso) 
7.12.	No caso em exame, como visto acima, o dies a quo do prazo prescricional teve início no dia em que foi apresentada a prestação de contas dos recursos aplicados pelo responsável: 19/7/2013.
Interrupção do prazo quinquenal
7.13.	Em respeito ao disposto no art. 2º, II, da Lei 9.873/1999, a prescrição da ação punitiva relativa às irregularidades apuradas nestes autos foi interrompida nas datas a seguir discriminadas pelos atos inequívocos de apuração dos fatos relacionados à fase interna desta TCE:
Quadro 1 - Interrupção da prescrição quinquenal - Fase interna da TCE
	Data
	Ato inequívoco de apuração
	Localização 

	20/9/2013
	Parecer de prestação de contas-parte técnica 175/2013
	peça 11, p. 7-11

	21/1/2014
	Adendo ao parecer de prestação de contas-parte técnica 175/2013
	peça 11, p. 48-51

	10/2/2014
	Laudo Técnico de Fiscalização 3/Cofap/ 2014-CGDER 
	peça 11, p. 58-60

	28/7/2014
	Parecer de prestação de contas-parte técnica 69/2014
	peça 11, p. 88-99

	14/11/2014
	Laudo Técnico de Fiscalização 15/Cofap/ 2014-CGDER
	peça 11, p. 133-135

	24/4/2015
	Adendo ao parecer de prestação de contas-parte técnica 69/2014
	peça 11, p. 168-176

	23/11/2015
	Laudo Técnico de Fiscalização 35/Cofap/ 2015-CGDER
	peça 12, p. 108-112

	5/7/2016
	Laudo Técnico de Fiscalização 5/Cofap/ 2016-CGDER
	peça 13, p. 36-40

	22/8/2016
	Nota Técnica 19/2016-Cofap/CGDER/SAP/Suframa
	peça 13, p. 76-82

	13/4/2017
	Nota Técnica 22/2017-Cofap/CGDER/SAP/Suframa
	peça 13, p.120-82

	23/1/2018
	Relatório do Tomada de Contas Especial do Convênio 50/2007
	peça 14, p. 261-310

	6/7/2018
	Relatório do Tomada de Contas Especial Complementar 1/2018
	peça 19, p. 84-103

	16/8/2018
	Relatório de Auditoria da Secretaria Federal de Controle Interno 731/2018
	peça 21. p. 1-4

	17/8/2018
	Certificado de Auditoria 731/2018
	peça 21. p. 5

	22/8/2018
	Parecer do dirigente do órgão de controle interno
	peça 21. p. 7

	29/8/2018
	Pronunciamento do Ministro de Estado do Turismo
	peça 25

7.14.	Já na fase externa do feito, diversos atos impulsionaram os autos no interstício de 7/5/2019, data de sua autuação nesta Corte (peça 2) , até o presente momento e importaram na interrupção da prescrição. Sem pretensão de exaurir todos esses eventos, o quadro abaixo elenca alguns desses marcos impeditivos: 
Quadro 2 - Interrupção da prescrição quinquenal - Fase externa da TCE
	Data
	Evento
	Hipótese Legal
	Localização

	14/2/2020
	Instrução da UT competente 
	2º, II, da Lei 9.873/1999
	peça 26

	3/3/2020
	Ofícios de diligência
	2º, II, da Lei 9.873/1999
	peças 31-32

	14/12/2020
	Instrução da UT competente 
	2º, II, da Lei 9.873/1999
	peça 43

	8/1/2021
	Ofícios de citação do responsável 
	2º, I, da Lei 9.873/1999
	Peça 48

	3/3/2021
	Instrução da UT competente
	2º, II, da Lei 9.873/1999
	peça 52

	3/3/2021
	Parecer do MPTCU
	2º, II, da Lei 9.873/1999
	peça 55

	1º/6/2021
	Prolação da decisão condenatória recorrível 
	2º, III, da Lei 9.873/1999
	peça 60

7.15.	Assim, tendo em vista que o termo inicial da prescrição dos atos infracionais apurados nestes autos é 17/7/2013 (item 7.12) , depreende-se que transcorreram menos de cinco anos entre esse marco temporal e as datas dos eventos que resultaram na interrupção prescricional.
Prescrição intercorrente
7.16.	Nos termos do art. 1º, § 1º, da Lei 9.873/1999, opera-se a prescrição intercorrente se o processo ficar paralisado por mais de três anos, aguardando "julgamento ou despacho".
7.17.	Note-se que há uma correlação entre essa hipótese e as causas de interrupção da prescrição do art. 2º. Com efeito, uma vez interrompida a prescrição por alguma das hipóteses do art. 2º, o processo não pode ficar inativo, sem qualquer impulso processual relevante, por mais de três anos.
7.18.	Trata-se de prazo específico, não se aplicando nem o prazo geral de cinco anos, nem o prazo especial, da lei penal (§2º) . A finalidade da prescrição intercorrente, com seu prazo próprio, é assegurar eficiência e celeridade nas apurações administrativas. Seria contrário a essa finalidade a paralisação injustificada do processo por período maior que o triênio legalmente estabelecido para a hipótese.
7.19.	Compulsando as datas e os eventos arrolados nos quadros 1 e 2, verifica-se que não se operou a prescrição intercorrente, posto que, tanto na fase interna quanto na fase externa desta TCE, diversos atos impulsionaram os autos a partir do marco inicial do prazo prescricional, em 19/7/2013, até o momento presente, não tendo o feito permanecido paralisado por prazo superior a três anos.
7.20.	Por todo o exposto, conclui-se que o débito e a multa relativos a estas contas não prescreveram pelos critérios estabelecidos na Lei 9.873/1999. 
CONCLUSÃO
8.	Das análises anteriores, conclui-se que:
a) a citação individual do responsável promovida nestas contas não acarretou prejuízos processuais ou restrição aos seus direitos subjetivos;
b) os gestores sucessores da Sepror/AM lograram elidir o dano ao erário apurados neste feito; e
c) não se operou a prescrição quinquenal e a prescrição intercorrente do débito e da multa.
8.1.	 Com espeque nessas conclusões, propõe-se conceder provimento ao recurso interposto, uma vez que as alegações aduzidas pelo recorrente comprovaram a elisão do débito e afastaram a multa imputada pela decisão vergastada. 
8.2.	Assim, propõe-se alterar a chancela das contas do ex-gestor para regularidade com ressalvas, dando-lhe quitação, com fundamento nos arts. 1º, inciso I, 16, inciso II, 18 e 23, inciso II, da Lei 8.443/1992, c/c os arts. 1º, inciso I, 208 e 214, inciso II, do RITCU.
PROPOSTA DE ENCAMINHAMENTO
9.	Ante ao exposto, submetem-se os autos à consideração superior, propondo-se, com fundamento nos arts. 32, inciso I, e 33 da Lei 8.443/1992 e art. 285 do RI/TCU:
a) 	conhecer do recurso para, no mérito, conceder-lhe provimento, tornando insubsistente o Acórdão 8102/2021-TCU-Segunda Câmara, da relatoria do Ministro-Substituto André Luís de Carvalho;
b) julgar regulares com ressalva as contas de Eronildo Braga Bezerra, dando-lhe quitação, com fundamento nos arts. 1º, inciso I, 16, inciso II, 18 e 23, inciso II, da Lei 8.443/1992, c/c os arts. 1º, inciso I, 208 e 214, inciso II, do RITCU; e
c) informar à recorrente e aos demais interessados do acórdão a ser proferido, destacando que o relatório e o voto que o fundamentam podem ser acessados por meio do endereço eletrônico www.tcu.gov.br/acordaos.
É o Relatório.

Sender Jacauna de Lima (OAB-AM 6.292), representando Eronildo Braga Bezerra.

Procuradora-Geral Cristina Machado da Costa e Silva.

Tomada de contas especial. Convênio. Contas irregulares. Débito. Multa. Recurso de reconsideração. Alegações recursais procedentes. Provimento. Contas regulares com ressalvas.

TOMADA DE CONTAS ESPECIAL (TCE)

Secretaria de Recursos (Serur); Unidade de Auditoria Especializada em Tomada de Contas Especial (AudTCE).

Cuidam os autos de recurso de reconsideração interposto por Eronildo Braga Bezerra, ex-titular da Secretaria de Estado de Produção Rural do Amazonas (Sepror/AM) , contra o Acórdão 8102/2021-TCU-Segunda Câmara, da relatoria do Ministro-Substituto André Luís de Carvalho, o qual, em resumo, julgou as suas contas irregulares, condenando-o em solidariedade com outros responsáveis ao pagamento de débito no valor histórico de R$ 208.934,00 e aplicando-lhe multa no valor de R$ 50.000,00.
Na origem, o processo tratou de tomada de contas especial (TCE) instaurada pela Superintendência da Zona Franca de Manaus (Suframa) em desfavor da Secretaria de Estado de Produção Rural do Amazonas (Sepror/AM) , de Eronildo Braga Bezerra, titular da Sepror/AM no período de 1/1/2007 a 24/5/2010 e de 12/1/2011 a 3/4/2014; e de João Fernandino Barreto, titular da Sepror/AM no período de 25/5/2010 a 11/1/2011, em razão da não consecução dos objetivos pactuados pelo Convênio 50/2007-Siafi/Siconv 599524.
Preliminarmente, cabe ratificar o conhecimento do recurso por estarem preenchidos os requisitos de admissibilidade previstos nos artigos 32, I, e 33 da Lei Orgânica do Tribunal de Contas da União e no art. 285 do Regimento Interno.
Em sua peça recursal, o recorrente alega que: (I) a não inclusão de diversos codevedores no polo passivo do feito lhe acarretou prejuízos processuais; e (II) o dano ao erário apurado foi elidido.
Sobre a primeira argumentação, entendo suficiente destacar que a solidariedade é um benefício do Estado-autor, na condição de credor. Portanto, nos processos de controle externo do TCU, não constitui falha ou nulidade processual o fato de não serem arrolados nos autos todos os responsáveis solidários, uma vez que é facultado exigir de um ou de todos os devedores a integralidade da dívida (arts. 275, 282 e 283 do Código Civil) .
Quanto ao argumento de mérito, foi possível atestar que, apesar das diversas falhas identificadas na gestão do recorrente sobre os recursos do Convênio 50/2007, o débito constante dos autos foi elidido, uma vez que há compatibilidade entre a execução financeira do objeto e a execução física, bem como que, ainda que por ação de terceiros, a finalidade do convênio foi atingida.
Inicialmente é forçoso reconhecer que o plano de trabalho da avença em análise tratou da "aquisição de equipamentos e materiais permanentes para indústria de polpa de frutas para a Cooperativa dos Produtores Rurais da Comunidade Sagrado Coração de Jesus do Paraná da Eva-Ascope" (peça 3, p. 11) . 
A finalidade do convênio está descrita no plano de trabalho como "a fim de que a mesma possa processar dois novos produtos: polpa pasteurizada e suco concentrado de abacaxi, assim como melhorar as condições de escoamento de produção de frutas das áreas dos produtores para agroindústria de polpas".
Ao longo da gestão do recorrente, contemplando o período de 1/1/2007 a 24/5/2010 e de 12/1/2011 a 3/4/2014, a Suframa atestou a aquisição da maioria dos equipamentos agrícolas, conforme especificado no relatório precedente.
Conforme informa a unidade instrutiva, em fiscalização in loco realizada após o termo da vigência do ajuste, "a concedente reconheceu que a aquisição de maquinário no importe de 79% da execução física do pacto, porquanto remanescia pendente a compra de caldeira, triturador de resíduos, compressor de ar e banco de gelo, bem como a devida instalação de todos os equipamentos e a prestação de serviços técnicos especializados". 
Ademais, após conciliação da documentação referente aos dispêndios, do plano de trabalho, dos relatórios de fiscalização e da restituição integral do remanescente na conta específica, o órgão concedente não identificou divergências relevantes nas execuções física ou financeira do convênio. Ou seja, a execução física do convênio foi compatível com a execução financeira.
Pelo contrário, foi identificado saldo remanescente em favor do estado do Amazonas, uma vez que os valores existentes na conta a título de contrapartida foram devolvidos integralmente e não na proporção da execução física.
O cotejamento realizado mostrou que uma das premissas constantes na citação do ex-gestor, a de que teria realizado pagamentos superiores ao efetivamente executado às custas dos recursos da avença, não se comprovou, pois os documentos fiscais do ajuste e os extratos bancários da respectiva conta específica empreendida mostraram a compatibilidade dos dispêndios efetivamente realizados e dos valores constantes na prestação de contas.
Como esses fatos constam da matriz de responsabilização que subsidiou a citação do responsável e fizeram parte da fundamentação da decisão vergastada, entendo que restou elidida a conduta apontada para o ex-gestor. 
Outrossim, ainda que intempestivamente, a finalidade do convênio acabou sendo atingida.
O interesse recíproco que lastreou o ajuste pactuado entre a União e o estado do Amazonas era a instrumentalização da Ascope para produção e processamento de polpa de abacaxi com o fito de expandir o setor agroindustrial estadual.
Conforme informa a unidade instrutiva, "graças aos esforços empreendidos pelos gestores sucessores da Sepror/AM as falhas constatadas pela Suframa, impeditivas do adimplemento dos objetivos do ajuste, foram gradativamente colmatadas". 
A instalação do maquinário adquirido, contemplando a instalação elétrica e o funcionamento de todos os equipamentos adquiridos com recursos da avença, foi ratificada pela Suframa, por meio de fiscalização in loco datada de 14/11/2014, então consignada no Laudo Técnico de Fiscalização 15/2014/Cofap/CGDER.
A única ressalva foi a não operacionalização do processo de pasteurização das polpas de frutas, em virtude da carência de parte do maquinário (caldeira, bloco de gelo e dois motores) . Entretanto, posteriormente ficou comprovado que esses equipamentos foram adquiridos pela Agência de Desenvolvimento Sustentável do Amazonas (ADS) , empresa pública vinculada ao governo do Amazonas. 
Assim, restou comprovada a completa instalação de todo maquinário e a plena operacionalização do processo de pasteurização de polpas pela Ascope, as quais foram confirmadas pela Sepror/AM, por meio do Relatório de Execução do Convênio 050/2007 (peça 12, p.143-147) , e pela Suframa, de acordo com o item V do Laudo Técnico de Fiscalização Cofap/CGDER 5/2016 (peça 12, p. 151) .
Cabe o registro de que as demais medidas necessárias para o atingimento da finalidade do convênio, a exemplo da capacitação dos cooperados, do apoio creditício para capital de giro e da habilitação da Ascope à comercialização da polpa de diversas frutas também foram evidenciadas nos autos.
Portanto, a despeito das falhas na gestão do Convênio 50/2007 de responsabilidade de Eronildo Braga Bezerra, identifico que não restou comprovado dano ao erário nos autos.
Ademais, em face das falhas nos instrumentos citatórios, seriam necessárias a realização de audiências adicionais para a apuração da responsabilidade daquele gestor pelas falhas identificadas, o que não se mostra razoável nesse avançado curso processual em respeito aos princípios da racionalidade administrativa e da economia processual.
Por fim, a Serur realizou análise prescricional do feito e, em face dos diversos marcos interruptivos elencados na fase interna e na fase externa desta TCE, observa-se que não se operou a prescrição quinquenal. Tampouco se operou a prescrição intercorrente, posto que, diversos atos impulsionaram os autos a partir do marco inicial do prazo prescricional, em 19/7/2013, até o momento presente, não tendo o feito permanecido paralisado por prazo superior a três anos.
Assim, incorporando os pareceres da então Serur e do Parquet às minhas próprias razões de decidir, concluo pela procedência do recurso para tornar insubsistente o Acórdão 8102/2021-TCU-Segunda Câmara, razão pela qual VOTO por que este Tribunal adote a minuta de Acórdão que trago à apreciação deste Colegiado.
TCU, Sala das Sessões, em 4 de abril de 2023.
AROLDO CEDRAZ 
Relator